臺灣臺中地方法院民事判決　　　　　 95年度婚字第1357號
原　　　告　甲　○
訴訟代理人　黃呈利律師
被　　　告　乙○○
上列當事人間請求離婚事件，經本院於中華民國96年5月22日言
詞辯論終結，判決如下：
    主      文
准原告與被告離婚。
訴訟費用由被告負擔。
    事實及理由
甲、程序方面：
    被告經合法通知，無正當理由，未於言詞辯論期日到場，核
    無民事訴訟法第386條所列各款情形，爰依原告之聲請，由
    其一造辯論而為判決。
乙、實體方面：
壹、原告起訴主張：被告為大陸地區人民，兩造於民國92年2月
    26日結婚，約定婚後被告應隨原告來臺共同生活，詎被告於
    92年5月13日入境後，僅與原告居住1、2日，隨即藉詞北上
    拜訪其妹，並於離家翌日電話與原告聯絡後，即失去聯繫迄
    今，嗣經向警局查詢始知被告隱暪原告在外工作，並早於94
    年間返回大陸，被告應有惡意遺棄原告之情事；另被告離家
    已逾3年，兩造情愛基礎已經動搖，毫無復合之可能，兩造
    應有難以維持婚姻之重大事由存在，為此爰併依民法第1052
    條第1項第5款、第2項等規定提起先位之訴請求離婚等語。
    並先位聲明：如主文所示。再者，如認原告先位之訴無理由
    ，惟被告入境後於流動人口登記聯單所載住處與原告95年4
    月12日之前住所相同，是被告應履行夫妻同居義務，爰依民
    法第1001條提起備位之訴請求履行同居等語。並備位聲明：
    被告應與原告同居。
貳、被告未於言詞辯論期日到場，亦未提出書狀作何聲明或陳述
    。
參、得心證之理由：
一、原告主張被告為大陸地區人民，兩造於92年2月26日結婚，
    約定婚後被告應隨原告來臺共同生活，被告於92年5月13 日
    入境後，僅與原告居住1、2日，隨即離家失去聯繫，被告並
    已於94年12月23日出境，迄未返家與原告同居已逾3年之事
    實，除據原告提出結婚證、結婚證明書、財團法人海峽交流
    基金會證明書、流動人口登記聯單、身分證、身心障礙手冊
    、戶籍謄本、護照、內政部警政署入出境管理局函文及所附
    之旅行證申請書（均影本）、入出國日期證明書各1件為證
    外，並經證人即原告友人劉欣宜於本院96年5月22日行言詞
    辯論時證述明確，應堪信為真正。
二、按夫妻之一方為臺灣地區之人民，一方為大陸地區之人民者
    ，其結婚、離婚之效力及判決離婚之事由，均依臺灣地區之
    法律；除有不同能居之正當理由外，夫妻互負同居之義務；
    有民法第1052條第1項以外之重大事由，難以維持婚姻者，
    夫妻之一方得請求離婚，但其事由應由夫妻之一方負責者，
    僅他方得請求離婚，臺灣地區與大陸地區人民關係條例第53
    條、第52條第2項、民法第1001條、第1052條第2項分別定有
    明文。次按民法第1052條第2項規定之立法意旨，在符合現
    代多元化社會之需要，使裁判離婚之事由較富彈性，其判斷
    之標準為婚姻是否已生破綻而無回復之希望，而婚姻是否已
    生破綻無回復之希望，不可依主觀的標準，即從原告已喪失
    維持婚姻意欲之主觀面加以認定，而應依客觀之標準，即難
    以維持婚姻之事實，是否已達倘處於同一境況，任何人均將
    喪失維持婚姻意欲之程度而定（最高法院94年度臺上字第
    115 號判決意旨參照）。至於婚姻如有難以維持之重大事由
    ，於夫妻雙方就該事由均須負責時，應比較衡量雙方之有責
    程度，僅責任較輕之一方得向責任較重之他方請求離婚，如
    雙方之有責程度相同，則雙方均得請求離婚，始符民法第10
    52條第2項規定之立法本旨（最高法院95年度第5次民事庭會
    議決議參照）。再按婚姻係男女以終生生活為目的之共同生
    活關係，此共同生活體，須夫妻共同經營生活，倘事實上已
    經分居各自獨立生活多年，雙方誠摰互信之感情基礎，已經
    不復存在，依一般人之生活經驗，顯然難期修復，雙方共同
    生活的婚姻目的已經不能達成，而其事由之發生，依一般社
    會感情，尚難認為應完全歸責於夫妻之一方時，應可認係民
    法第1052條第2項所定難以維持婚姻之重大事由，而准許夫
    妻雙方為離婚之請求，否則，勉強維持婚姻之形式，反而會
    對雙方各自追求幸福生活之機會造成不必要之限制。
三、原告為臺灣地區人民，被告則為大陸地區人民，故本件離婚
    離婚事由及婚姻效力之準據法應適用臺灣地區法律。而被告
    既與原告約定婚後來臺共同生活，且兩造夫妻關係現仍存續
    中，除有不能同居之正當理由外，被告應負有與原告同居之
    義務，被告卻自92年5月中旬即離家出走，本院復查無任何
    證據足資證明其有不能履行同居義務之正當情事，自應認被
    告未返家與原告同居顯無正當理由，並可推認被告主觀上已
    無維繫兩造婚姻之意欲；又衡諸常情，被告既知原告之住處
    及電話，若誠摯地希望與原告共同負起對家庭之責任，被告
    更應勉力為之，然被告對原告不聞不問，迄今已逾3年，彼
    此已無婚姻之實，被告對原告已無任何情份可言，而兩造經
    長期分離，雙方形同陌路，已無情感，且兩造對於彼此之生
    活情況完全不瞭解，渠等之間僅存夫妻之名，而無夫妻之實
    ，足見兩造間之婚姻已生破綻而無回復之希望，且任何人處
    於原告同一情況下，均不願繼續維持婚姻生活，堪信本件兩
    造間確有難以維持婚姻之重大事由存在。而就該項離婚事由
    觀之，係被告拒絕返家同居，顯係可歸責於被告，原告則無
    責。從而，原告先位之訴依民法第1052條第2項請求判決離
    婚，洵屬正當，應予准許。
四、原告提起先位之訴部分，係併依民法第1052條第1項第5款及
    同條第2項之規定為請求，此種起訴之形態，謂之重疊的訴
    之合併，訴訟標的雖有數項，而僅有單一之聲明，法院應就
    所主張之數項標的逐一審判，如其中一項請求為有理由，即
    可為原告勝訴之判決，就他項標的無須更為審判（最高法院
    著有88年度台上字第1127號、86年度台上字第997號、85 年
    度台上字第1158號、83年度台上字第1076號、71年度台上字
    第238號判決參照），則原告依民法第1052條第2項之規定所
    為之請求，既經本院為勝訴之判決，就其另依民法第1052
    條第1項第5款之規定，所為同一內容之請求，本院即毋庸再
    予判決。其次，預備合併之訴，係以附本位之訴為有理由之
    解除條件，而與本位之訴合併提起之訴訟，故於本位之訴為
    有理由時，法院就備位之訴，即無庸再為審判 (最高法院74
    年度台上字第2088號判決)，則原告先位之訴既經本院為勝
    訴之判決，就備位之訴部分，即因解除條件成就，無再予審
    理判決之必要，均附為敘明。
丙、訴訟費用負擔之依據：民事訴訟法第78條。
中　　華　　民　　國　　96　　年　　5 　　月　　29　　日
                  家事法庭      法　官　劉長宜
以上正本係照原本作成。
如對本判決上訴，須於判決送達後20日內向本院提出上訴書狀（
須附繕本）。
中　　華　　民　　國　　96　　年　　5 　　月　　29　　日
                    　　　　　　書記官
